【裁判字號】    89,保險上,4
【裁判日期】    891122
【裁判案由】    給付保險金
【裁判全文】
臺灣高等法院高雄分院民事判決  八十九年度保險上字第四號
      上  訴  人  旭發營造有限公司
      法定代理人  甲○○
      訴訟代理人  施秉慧律師
                  焦文城律師
                  張清富律師
      被  上訴人  中央產物保險公司高雄分公司  設高雄市○○○路五五號十九樓
      法定代理人  乙○○      .
      訴訟代理人  景熙炎律師
右當事人間給付保險金事件，上訴人對於中華民國八十九年二月二日臺灣高雄地方法
院八十八年保險字第六八號第一審判決提起上訴，本院判決如左：
      主      文
上訴駁回。
第二審訴訟費用由上訴人負擔。
      事      實
甲、上訴人部分
  一、聲明：求為判決：
    (一)原判決廢棄。
    (二)右廢棄部分，被上訴人應給付上訴人新台幣（以下同）二百萬元，及自八十八
      年十月二十六日起至清償日止，按週年利率百分之五計算之利息。
    (三)第一、二審訴訟費用均由被上訴人負擔。
    (四)上訴人願供擔保，請准宣告假執行。
  二、陳述：除與原判決書記載相同者，予以引用外，補稱：
    (一)被上訴人業務員邱顯智於八十八年一月八日提供係爭要保書與上訴人蓋章時，
      自承並未提供如基本條款之其他文件予上訴人，此見八十九年十月十六日之證
      述足稽，亦即當事人間並未就該基本條款之內容有意思合致之情形，原審逕以
      上訴人於訂約前及訂約後均未見過之基本條款解釋「施工處所」之定義，自與
      法不符。
    (二)施工處所之涵義解釋，不能僅限於工程地點：
      １、施工處所之解釋應依現行實務及社會通念為之，蓋若將施工處所侷限於營
          造工地，即無異將所有工程準備皆限於營造工地，顯無可能且不合理，本
          件受僱人發生事故之地點雖非營建工地，然其載運空心磚致工地施工之行
          為係施工所必須，並經被上訴人所自承，是受僱人車上滿載空心磚，自應
          歸屬於廣義之施工處所。
      ２、若將施工處所解釋限於營造工地，則要保人投保營造工程雇主意外責任險
          契約之目的，無法達成，蓋被上訴人擅將施工處所之解釋限縮於營造工地
          之狹義解釋，無異表示保險僅對限於工地內之意外事故負責，至於工地外
          之事故，縱使係施工所必須，亦不必負責。
      ３、觀諸於同契約所載之不保事項，皆為本件營造工地外始會發生，然將之明
          定為不保事項，顯見原則上保險契約本身對於施工工地外之事故賠償責任
          並未明示排除，故被上訴人應未於不保事項內規定營造工地外之事故，保
          險人不負賠償責任，亦足證施工處所應不限於營造工地。
      ４、保險單上記載之工程地點與施工處所之用詞不一，本件既屬雇主責任保險
          ，即應以受僱人執行職務為範圍，亦即是否為施工處所應以執行職務為斷
          ，況被上訴人解釋施工處所之涵義，無非依營造綜合保險條款之規定，惟
          上開條款並非見保險契約內部之一部，即不能據此解釋施工處所之涵義，
          再者，上訴人自被上訴人處取得之責任保險共同基本條款均無針對施工處
          所加以明文解釋，被上訴人逕以未經上訴人同意之基本條款解釋契約內容
          ，顯違反誠信原則。
    (三)依證人陳藝鳳於原審之證述，本件要保書所載之施工處所係被上訴人所屬之業
      務員邱顯智自行依照上訴人所提供之承攬契約所自填寫，應非上訴人明示同意
      或授權。
    (四)保險契約亦屬定型化契約，應受定型化契約規範之限制，依學者之見解保險契
      約條款有依一般情況超越當事人就保險契約所期望以外之條款，則非經保險人
      或其代理人於訂約時告知被保險人或要保人，不得為契約之內容，且依保險法
      第五十四條第二項之規定保險契約之解釋，應探求當事人真意，不得拘泥於所
      用之文字，如有疑義時，以作利於保險人之解釋為原則，再者若保險契約之內
      容與一般法律之規定有所偏離，且依誠信原則對被保險人將產生不合理之不利
      時，其條款無效，經查上訴人投保物僱主意外責任險之目的，無非在透過投保
      減輕本身責任，今雙方主要爭點既在於施工處所之解釋，被上訴人依其單方面
      之認知，拒絕上訴人之理賠，此手段已嚴重違反前述保險制度之精神，實非妥
      適。
乙、被上訴人部分
  一、聲明：求為判決：
    (一)上訴駁回。
    (二)第二審訴訟費用由上訴人負擔。
    (三)若為不利於被上訴人之判決，願供擔保請准免予假執行。
  二、陳述：除與原判決書記載相同者，予以引用外，補稱：
    (一)雙方無爭執之部分
      １、死者黃泉熀為晟泰工程有限公司之受僱人，於八十八年十月二十一日於台
          二十六線四十公里處車禍死亡。
      ２、保險契約記載：「工程地點：屏東縣恆春鎮○○○段５１６－６、１０、
          ２１、２２、２３地號（佳鵝公路旁）」
    (二)雙方有爭執之部分
      １、死者黃泉熀是否於工程地點執行業務而致死亡。
      ２、上訴人否認保險契約所載之「工程地點」事先經其同意，上訴人復主張保
          險單記載之「工程地點」非「雇主意外責任險附加條款」所稱之「施工處
          所」。
    (三)法律上之陳述
      １、系爭保險契約之被保險人為旭發營造有限公司，並非昱泰工程有限公司，
          故昱泰公司之受僱人間之侵權行為加害昱泰公司之其他受僱人，與旭發營
          造有限公司無關，依上訴人所主張之事實，鄭文槐駕車有過失致黃泉熀死
          亡，與上訴人旭發公司無關；又上訴人迄今未證明保險契約中所規定「依
          法應由被保險人負賠償責任而受賠償請求」，被上訴人認為對昱泰公司之
          員工死亡，旭發公司並無任何責任以如前述，上訴人憑空起訴請求，顯無
          依據。
      ２、上訴人主張係爭保險契約中「施工處所」並不受契約中「工程地點」記載
          之限制，惟保險單所附加之「雇主意外責險附加條款」既已明文規定「：
          ：在施工處所因執行本保險契約承保工程之職務發生意外：：」，此處「
          施工處所」所指自屬保險契約所載之「工程地點」，二者用字不同，惟涵
          義相同；況依實務慣例，營造工程保險契約，均必須記載施工地點，未記
          載施工處所之保險契約，將不知保險標的所在，對此部份，保險人於出具
          保險單同意承保前，不可能任由其空白，故證人邱顯智證稱要保書為其保
          書為其所代填後，由上訴人蓋章，與實情相符，應為可採。
      ３、又施工處所當然指工程施作之地點，以區別非施工處所，蓋於工區內，雇
          主應負工作場所之安全，事故發生後，雇主應負責之情形所在多有，故有
          投保責任保險之必要，被保險人即上訴人要求理賠，自應先證明事故之發
          生係於施工處所，上訴人並非在事故發生之處施工，且上街購物亦非執行
          職務，上訴人自應證明該死者發生事故時確係執行「本保險契約承保工程
          之職務」，此為索賠之要件。
      理      由
一、本件被上訴人法定代理人原為孫家樑，現已由乙○○接任，茲經乙○○聲明承受
    訴訟，核無不合，爰將被上訴人法定代理人改列乙○○。
二、上訴人主張：上訴人於八十八年一月十日，以上訴人為被保險人，向被上訴人投
    保「營造綜合保險」及「僱主意外責任險」，約定上訴人（含次承包商）之受僱
    人，因執行承包工程之職務發生意外而遭受體傷或死亡，上訴人應負賠償責任而
    受賠償請求時，被上訴人對上訴人須負賠償之責，保險期間自八十八年一月十日
    至同年十二月三十一日。於八十八年十月二十一日，上訴人之次承包商昱泰工程
    行所屬二員工鄭文魁與黃泉熀，為執行承包工程之職務，由鄭文魁駕駛車號ＹＥ
    １３６５號小貨車，前往高雄載運施工所需空心磚，於回程途中，在台二六線南
    下四十公里處，意外撞及路旁指示標誌，造成員工黃泉熀死亡，爰依前揭「僱主
    意外責任險契約」，求為命被上訴人應給付上訴人保險金二百萬元，及自八十八
    年十月二十六日起至清償日止，按週年利率百分之五計算之利息之判決。
三、被上訴人則以上訴人之受僱人發生事故地點為台二十六線南下四十公里處，依前
    揭保險契約條款內容，事故非於「施工處所」發生，不屬於承保範圍內，上訴人
    請求保險給付實無理由等語，資為抗辯。
四、上訴人主張其與被上訴人定有上揭之保險契約及上訴人之承包商昱泰工程行所屬
    員工黃泉熀於前往高雄載運本件施工所需空心磚，於回程途中，於台二六線南下
    四十公里處，車禍死亡之事實，業據上訴人提出營造綜合保險單、營造（安裝工
    程）綜合保險加保僱主意外責任險附加條款、臺灣屏東地方法院檢察署相驗屍體
    證明書、中央產物保險股份有限公司僱主責任險出險通知書各一紙及照片二張為
    證，且為被上訴人所自認，固堪信為真實。本件之爭點，乃在於上揭車禍發生地
    點即台二十六線南下四十公里處，是否在本件系爭責任保險契約中所承保之範圍
    耳。
五、按系爭責任保險之承保範圍雖為保險契約之一般條款，但既經兩造明文訂於契約
    之中，該條款即為契約內容之一部；又解釋契約，應依當事人之真意，不得拘泥
    於所用之文字，民法第九十八條、保險法第五十四條第二項雖分別定有明文，但
    此係指契約之文字內容不明，須依解釋之方法以求當事人訂約時之真正意思，倘
    契約文字業已表示當事人真意，無須別事探求者，即不得反捨契約文字而更為曲
    解，最高法院十七年上字第一一一八號著有判例可資參照。經查，本件系爭責任
    保險契約中既已載明：被保險人之受僱人於本條款有效期間內在「施工處所」因
    執行本保險契約之職務發生意外事故遭受體傷或死亡，依法應由被保險人負賠償
    責任而受賠償請求時，除本條款除外不保事由外，本公司對被保險人負賠償之責
    。而工程地點亦明文載為：屏東縣恆春鎮○○○段五一六之六、十、二一、二二
    、二三地號（佳鵝公路旁），且保險單後附之基本條款第十七條關於「施工處所
    」之名詞定義，亦載明係指承保工程所坐落之地點，即屏東縣恆春鎮○○○段五
    一六之六、十、二一、二二、二三地號，此有上訴人提出之營造綜合保險單、營
    造（安裝工程）綜合保險加保僱主意外責任險附加條款各一紙、及被上訴人所提
    出之保險單後附基本條款附卷可證，雖上訴人否認保險契約並沒有後附之基本條
    款，但依一般保險契約中，除要保書外，於保險單後面均應附有基本條款，此依
    上訴人提出之保險單附加條款最後亦載明：「本條款適用於營造（安裝工程）綜
    合保險，其約定與基本條款牴觸時，以本條款為準，未記載事項仍依基本條款辦
    理。」，足見本保險契約後面，確附有基本條款無訛，而兩造所之保險契約中，
    既已明確將系爭責任保險契約承保範圍限縮於工程地點所載之上址，依前開最高
    法院判例意旨，上訴人主張「施工處所」應採廣義解釋，應依以上訴人之受僱人
    是否執行職務之地點為斷，以為有利上訴人之認定云云，自無足採。
六、另被上訴人所提出之要保書上就施工處所確有載明「屏東縣恆春鎮○○○段五一
    六之六、十、二一、二二、二三地號（佳鵝公路旁）」，此有要保書一紙附卷足
    憑，而上訴人雖不否認要保書後附之上訴人公司印章之真正，惟辯稱：簽訂要保
    書時其上之施工地點並未載上，該部分係證人即被上訴人之保險業務員邱顯智於
    證人即上訴人公司職員陳藝鳳蓋章後方填寫上，並未經過上訴人同意，不能認該
    部分為契約書之一部分等語，固與證人陳藝鳳於原審時證稱：邱顯智拿空白書要
    其蓋章，其打電話請示老闆後就蓋公司之大小章上去等語（見原審卷第四八頁）
    ，而上訴人之法定代理人甲○○亦於原審陳稱：當時要蓋要保書上之公司章時，
    伊本人在鵝鸞鼻之工地，陳藝鳳打電話給伊說邱顯智要來蓋章，伊等只談投保金
    額，談保雇主責任險，沒有談施工地點，被告也沒有跟我談，要保書上之增刪均
    沒有經過原告的同意等語（同上筆錄）相符，惟證人邱顯智證稱：空白欄部分是
    其寫的，施工處所亦依據上訴人跟民航局合約上的工程地點訂定，但契約條件均
    與上訴人老闆（指甲○○）洽談過，經其同意才寫上的等語（見原審卷第四九頁
    ）。且就要保書上之施工處所係載明：「屏東縣恆春鎮○○○段五一六之六、十
    、二一、二二、二三地號（佳鵝公路旁）」，亦核與前述之保險單及附加條款、
    基本條款就施工處所所為之約定相符，堪信證人邱顯智之證言為真實，證人陳藝
    鳳之證言自難憑以證明要保書上之施工處所未經兩造合意為契約內容之一部。況
    依保險實務，營造工程保險契約必須記載施工地點，否則將不知保險標的所在；
    且上訴人若未提供其與交通部民用航空局飛航服務總台間營造工程合約書之「施
    工地點」予被上訴人，被上訴人何能於系爭要保書上「施工處所」及系爭保險單
    上「施工地點」明確載明：「屏東縣恆春鎮○○○段五一六之六、十、二一、二
    二、二三地號（佳鵝公路旁）」（見本院卷第六０、六一頁）。上訴人此部分主
    張，亦無足採。
七、綜據上述，本件上訴人之承包商昱泰工程行所屬員工黃泉熀於前往高雄載運本件
    施工所需空心磚，於回程之執行職務中，在台二六線南下四十公里處車禍死亡，
    惟其發生事故之地點，並非在本件保險契約之承保範圍內，被上訴人拒絕理賠，
    自屬有據，從而，上訴人依前揭「僱主意外責任險契約」，請求被上訴人應給付
    上訴人保險金二百萬元，及自八十八年十月二十六日起至清償日止，按週年利率
    百分之五計算之利息之判決，即非正當，不應准許，原審據此為上訴人敗訴判決
    ，並無違誤，上訴意旨求予廢棄改判，非有理由，應予駁回。
八、本件事證已臻明確，兩造其餘主張及舉證，與判決結果不生影響，不一一論述，
    附此敘明。
九、據上論結：本件上訴為無理由，合依民事訴訟法第四百四十九條第一項、第七十
    八條，判決如主文。
中      華      民      國    八十九    年    十一    月    二十二      日
                                      臺灣高等法院高雄分院民事第三庭
~B1審判長法官  賴玉山
~B2法      官  徐文祥
~B3法      官  張明振
右為正本係照原本作成。
上訴人如對本判決上訴，須於判決送達後二十日內向本院提出上訴狀，未表明上訴理
由者，，應於上訴後二十日內向本院提出理由書（均須按他造當事人之人數附繕本）
。上訴時應提出委任律師或具有律師資格之人之委任狀，並依附註條文規定辦理。
中      華      民      國    八十九    年     十一     月    二十四    日
~B法院書記官  邱麗莉
附註：
民事訴訟法第四百六十六條之一：
對於第二審判決上訴，上訴人應委任律師為訴訟代理人，但上訴人或其法定代理人具
有律師資格者，不在此限。
上訴人之配偶、三親等內之血親、二親等內之姻親，或上訴人為法人、中央或地方機
關時，其所屬專任人員具有律師資格並經法院認為適當者，亦得為第三審訴訟代理人
。
第一項但書及第二項情形，應於提起上訴或委任時釋明之。
                                                                      Ｊ


司法院資訊處製作；財團法人民間司法改革基金會備份。
